【裁判字號】    94,簡上,159
【裁判日期】    950508
【裁判案由】    返還不當得利
【裁判全文】
臺灣高雄地方法院民事判決             94年度簡上字第159號
上  訴  人  乙○○○
            丙○○
共      同
訴訟代理人  甲○○      高雄市新興區○○○街34號
            李慶榮律師
            孫守濂律師
上  訴  人  丁○○
訴訟代理人  李慶榮律師
            孫守濂律師
被 上訴 人  黃老迎
訴訟代理人  陳魁元律師
複 代理 人  利美利律師
上列當事人間請求返還不當得利等事件，上訴人對於民國94年7
月13日本院高雄簡易庭民國93年度雄簡字第2821號第一審判決提
起上訴，本院於民國95年4 月24日言詞辯論終結，判決如下：
    主  文
上訴駁回。
第二審訴訟費用由上訴人負擔。
    事  實  及  理  由
一、被上訴人起訴主張：坐落高雄市○○區○○段一小段地號13
    83、面積359 平方公尺之土地（下稱系爭土地），為兩造、
    訴外人蔡張惠敏、洪登雄、洪登堅共有，被上訴人應有部分
    為1/3 。上訴人經被上訴人同意，於民國90年1 月間，將系
    爭土地出租予訴外人陳楊樹梅（下稱第一次租約），租期自
    90年1 月至92年12月止，每月租金新台幣（下同）42,000元
    ，合計1,512,000 元，按被上訴人應有比例1/3 計算，應分
    得租金504,000 元。惟被上訴人除於90年初收受丁○○交付
    之首期租金84,000元外，餘款42萬元遲未見交付。被上訴人
    於92年1 月9 日，即以存證信函表示自92年起即不再出租系
    爭土地，詎上訴人續於93年初將系爭土地出租予陳楊樹梅，
    租期自93年1 月15日起至94年1 月15日止，每月租金40,000
    元（下稱第二次租約），上訴人收取租金480,000 元，顯逾
    越應有部分範圍而為系爭土之使用收益，致侵害被上訴人之
    所有權。則就被上訴人第一次租約應分得之420,000 元，得
    依不當得利法律關係請求丁○○給付其中210,000 元；請求
    乙○○○、丙○○給付210,000 元；另就第二次租約，得依
    侵權行為法律關係，請求上訴人連帶賠償依其應有部分應分
    得相當於租金之損害160,000 元。被上訴人並未積欠丁○○
    合會會款100,000 元、米款定金20,000元，亦未積欠乙○○○、丙○○之被繼承人洪振財兄弟會款40,000元、借款60,0
    00元。又縱認上開債務存在，亦已罹於15年請求權時效等情
    。並聲明：(一)上訴人應給付被上訴人58萬元，其中42萬元部
    分，由丁○○負擔2 分之1 ，乙○○○、丙○○負擔2 分之
    1 ；其餘16萬元部分，由上訴人負連帶給付，及自起訴狀繕
    本送達翌日起至清償日止，按週年利率5%計算之利息。(二)願
    供擔保，請准宣告假執行。嗣經原審調查審認後判決被上訴
    人勝訴，茲因上訴人不服而提起上訴，被上訴人除援引原審
    之主張及陳述，並於本院補稱本件起訴前之和解，是為求息
    事寧人，非謂被上訴人承認上訴人主張之債權等語，並聲明
    ：駁回上訴。
二、上訴人則以：伊徵得被上訴人同意，於90年1 月間出租系爭
    土地予他人，上訴人與陳楊樹梅於93年1 月15日繼續系爭土
    地之租約時，固未取得被上訴人同意，然該出租行為經其他
    共有人合計應有部分3 分之2 之同意行之，自屬適法。況該
    出租行為，係針對共有土地為使用收益，縱未經被上訴人同
    意，亦構成無因管理，自非屬侵權行為。另被上訴人於53年
    間因倒會，積欠丁○○會款100,000 元、米款定金20,000元
    ，及積欠乙○○○、丙○○之被繼承人洪振財兄弟會款40,0
    00元、借款60,0 00 元，合計220,000 元迄未清償，自得以
    之為抵銷，資為抗辯。並於原審聲明：駁回被上訴人之訴。
    嗣經原審判決上訴人敗訴後，上訴人不服提起本件上訴，除
    援用原審之主張及陳述外，並於本院補陳：原審認上訴人不
    能舉證對被上訴人之會款等債權存在，因而判決上訴人敗訴
    。惟被上訴人若未積欠上訴人債款，何以收受上訴人催告清
    償債款之存證信函後，均未對上訴人主張欠款之事實表示爭
    執。此外，更委由被上訴人之女及陳魁元律師出面協談欲以
    500,000 元和解，足證被上訴人確實積欠上訴人債款等情。
    並聲明：(一)原判決廢棄。(二)被上訴人在第一審之訴駁回。
三、兩造不爭執事項：
(一)被上訴人與丁○○、乙○○○及丙○○之被繼承人洪振財、
    訴外人蔡張惠敏、洪登雄及洪登堅為系爭土地之共有人，原
    告應有部分為3 分之1 ，洪振財、蔡張惠敏及丁○○應有部
    分各為6 分之1 ，洪登雄及洪登堅應有部分各為12分之1 ，
    有土地登記謄本1 份附卷可稽。
(二)丁○○及乙○○○、丙○○之被繼承人洪振財及訴外人蔡張
    惠敏、洪登雄、洪登堅於90年1 月間取得被上訴人之授權同
    意後，以被上訴人及洪振財、蔡張惠敏、丁○○為出租人，
    將系爭土地出租予陳楊樹梅，租期自90年1 月起至93年1 月
    止，每月租金42,000元，原告可得租金收入之3 分之1 。
(三)系爭土地自90年1 月起至93年1 月止由洪振財及丁○○共收
    取151 萬2 千元租金，歸被上訴人應得之租金為50萬4 千元
    ，洪振財及上訴人丁○○僅交付被上訴人8 萬4 千元予被上
    訴人，尚有42萬元未為交付。
(四)被上訴人於92年1 月9 日發函予丁○○，表明自92年起不再
    授權出租其應有部分，有存證信函1 紙為證。
(五)丁○○等人於第一次租約到期後，未得被上訴人同意，與陳
    楊樹梅換約訂立第二次租約，租期自93年1 月15日起至94
    年1 月15日止，每月租金4 萬元，半年給付1 次，洪振財及
    丁○○已收取48萬元租金，有土地租賃契約書1 份在卷可參
    。
四、兩造於本院審理中協商之爭點(一)系爭土地之第二次出租行為
    是否構成侵權行為？(二)上訴人主張抵銷是否有理由？茲分述
    如下：
（一）系爭土地之第二次出租行為是否構成侵權行為？
  1.按共有土地或建築改良物，得以共有人過半數及其應有部分
    合計過半數之同意行之者，依土地法第34條之1 之規定，僅
    以處分、變更及設定地上權、永佃權、地役權或典權等行為
    為限。至共有物之出租、出借，乃共有物之管理行為，並無
    該條項規定之適用，而應依民法第820 條第1 項之規定，除
    契約另有訂定外，應由共有人全體共同為之。次按因故意或
    過失，不法侵害他人之權利者，連帶負損害賠償責任，民法
    第184 條第1 項、第185 條第1 項分別定有明文。又共有乃
    數人共同享受一所有權，故各共有人本其所有權之作用，對
    於共有物之全部，均有使用收益權，惟其使用收益權，應按
    其應有部分而行使，不得損及他共有人之利益，若相互侵害
    ，則與侵害他人之所有權同，被侵害之他共有人，自得依侵
    權行為之規定，行使其損害賠償請求權，最高法院84年度台
    上字第2164號判決、最高法院51年度台上字第3495號判例意
    旨可資參照。
  2.經查，被上訴人於92年1 月9 日寄發存證信函通知上訴人不
    再授權出租系爭土地之應有部分乙節，為上訴人所自承（見
    原審卷第30頁），堪予認定。則上訴人自收受被上訴人存證
    信函後，自不得再出租被上訴人之應有部分。次查，上訴人
    於第一次租約期滿後，仍擅與陳楊樹梅續約，將系爭土地繼
    續出租，就被上訴人應有部分而言，即屬侵害其所有權，致
    被上訴人無從按其應有部分使用收益系爭土地。上訴人固以
    該出租行為係增加系爭土地之收益，共有人全體均受有利益
    ，縱自第二期以後收取之租金均未交付被上訴人，然在上訴
    人以前開會款等債權與被上訴人之租金債權抵銷後，被上訴
    人亦享有債務消滅之利益，自得成立無因管理云云以為抗辯
    。惟查，上訴人之第2 次出租行為係違反被上訴人明示之意
    思表示，顯屬不適法之無因管理，則於被上訴人否認管理事
    務之情形下，自不阻卻侵權行為之成立，此參酌最高法院55
    年度台上字第228 號判例意旨，謂無因管理成立後，管理人
    因故意過失不法侵害本人權利者，侵權行為仍可成立等語益
    明。從而，上訴人主張系爭土地之出租，縱未經被上訴人同
    意，亦應構成無因管理，並得以租金收益抵銷雙方原有債務
    ，故被上訴人並無損害云云，即不足採。
  3.末按無權占有他人之土地或房屋，係侵害該土地或房屋所有
    人之所有權，應構成侵權行為，被害人對於侵權行為人得請
    求賠償相當於租金之損害，最高法院67年度台上字第3622號
    判例意旨參照。而共有人既得按其應有部分對於共有物之全
    部為使用收益，則於其他共有人未經其同意而擅自出租共有
    物，致其應有之用益權受侵害時，自亦得請求相當於租金之
    損害。本件上訴人未經被上訴人之同意，自93年1 月15日起
    擅自出租系爭土地之行為，已如前述。揆諸首揭判例意旨及
    說明，被上訴人自得請求上訴人賠償其相當於租金之損害。
    而此一損害，依其性質顯難以回復原狀之方式為賠償，應以
    金錢賠償之。其賠償數額之計算，應以使用系爭土地於通常
    狀況下應支付之租金為標準。故系爭土地之第2 次租約租金
    每月4 萬元，即得作為上訴人應賠償被上訴人損害金額之計
    算標準。是被上訴人依其應有部分比例，請求上訴人連帶給
    付第二次租約已收租金共48萬元之3 分之1 即16萬元，即屬
    有據。
（二）上訴人主張抵銷是否有理由？
  1.按當事人主張有利於己之事實者，就其事實有舉證之責任，
    民事訴訟法第277 條前段定有明文。又同法第400 條第2項
    對經裁判之抵銷數額，復明定有既判力，則主張抵銷之當事
    人就其主張抵銷之債權，及數額確實存在之事實自負有舉證
    責任，最高法院88年度台上字第3398號判決意旨可參。本件
    上訴人主張被上訴人積欠上訴人會款等債權合計220,000 元
    ，並以該債權與被上訴人之租金債權相互抵銷云云，非但為
    被上訴人所否認，更以該會款等債權縱然存在，亦已逾15年
    時效等語置辯。則上訴人就主張有利於己之上開事實，即應
    負舉證責任。而按上訴人主張被上訴人積欠會款等債權云云
    ，固據提出93年3 月31日之存證信函1 紙（見原審卷第30-3
    2 頁）及引用證人薛輝煌、王德明之證述為證。惟查：
  (1)薛輝煌與王德明於原審，固到庭證稱被上訴人積欠丁○○及
    乙○○○、丙○○之被繼承人洪振財會款等款項未還等語，
    惟參酌證人就積欠數額及時間等重要事項，均未能確切指明
    乙節相互以觀，已難資為有利於被上訴人積欠上訴人債款之
    認定。又上訴人雖提出93年3 月31日催告被上訴人清償欠款
    之存證信函，主張被上訴人如未積欠上訴人債款，即應於收
    受上訴人催告清償債款之存證信函後，向上訴表明未欠款項
    之事實，乃被上訴非惟未為回應，更於上訴人未分配租金予
    被上訴人之情況下，默不對上訴人提起侵佔告訴，顯見被上
    訴人確實積欠上訴人債款無訛云云，惟被上訴人於收受上訴
    人之存證信函後，縱未予回應，核亦僅屬單純之沈默，在法
    律上本不生承認債務之效果，上訴人要不得以被上訴人單純
    之沈默，執以主張被上訴人已承認上訴人之債款。從而上訴
    人前揭陳述自僅屬上訴人單方之臆測，尚難據以推認前揭會
    款等債權存在之事實。
  (2)兩造訴訟代理人於被上訴人於提起本件訴訟前，均曾受兩造
    委託共同會商協議和解事宜，被上訴人方面並曾提及以500,
    000 元進行和解之方案，嗣因上訴人方面不同意而未能成立
    等情，固為被上訴人所是認，而堪認定。惟被上訴人則以和
    解當時，係為求息事寧人，非謂被上訴人承認前揭抵銷債權
    存在等語資為抗辯。按和解乃當事人約定互相讓步以終止爭
    執或防止爭執發生之契約，而當事人願以和解契約解決私權
    紛爭之原因不一而足，或有純為節省勞力、時間、費用而進
    行和解者。是不能單憑當事人一方試以和解方式解決紛爭，
    即謂其承認他方主張之事實。準此，上訴人遽以兩造曾於庭
    外試行和解之情事，主張被上訴人已承認上述抵銷主動債權
    存在云云，尚屬無據。此外，參以上訴人復未能舉證證明抵
    銷主動債權之存在，則上訴人主張被上訴人承認上開抵銷債
    權之存在，並執被上訴人於和解當時已有拋棄前揭抵銷債權
    時效利益之意思表示，故被上訴人之請求無理由，即不足採
    。
五、綜上所述，被上訴人依不當得利及侵權行為法律關係，請求
    上訴人應給付被上訴人58萬元，其中42萬元部分，由丁○○
    負擔2 分之1 ，由乙○○○、丙○○負擔2 分之1 ；其餘16
    萬元部分，由上訴人連帶給付，及自起訴狀繕本送達翌日起
    至清償日止，按週年利率5%計算之利息，為有理由。原審敘
    明理由為上訴人敗訴之諭知，洵屬有據，應予維持。上訴意
    旨仍執前詞，指摘原判決不當，求予廢棄改判，為無理由，
    應予駁回其上訴。
六、本件事證已臻明確，兩造其餘攻擊防禦方法及舉證，核與
    判決結果不生影響，爰不逐一論駁，併此敘明。
七、據上論結，本件上訴為無理由，依民事訴訟法第436 條之1
    第3項、第449條第1項、第78條，判決如主文。
中    華    民    國    95    年    5     月    8    日
              民事第二庭審判長法  官  李昭彥
                              法  官  蘇雅慧
                              法  官  柯彩燕
正本係照原本作成。
本判決不得上訴。
中    華    民    國    95    年    5     月    8    日
                              書記官  王紀芸


司法院資訊處製作；財團法人民間司法改革基金會備份。
